臺灣高等法院刑事判決　　　　　　　　99年度上易字第2712號
上　訴　人　臺灣士林地方法院檢察署檢察官
被　　　告　易忍毅
指定辯護人　本院公設辯護人李廣澤
選任輔佐人　易俗
（即被告之
　子）
上列上訴人因被告偽造文書案件，不服臺灣士林地方法院99年度
簡上字第117號，中華民國99年10月27日第一審判決（起訴案號
：臺灣士林地方法院檢察署98年度偵字第15306號；移送併辦案
號：同署99年度偵字第9403號），提起上訴，本院判決如下：
    主  文
上訴駁回。
    事  實
一、緣易忍毅領有醫師執照，為從事醫療業務之人，於民國98年
    6月5日，因知悉何福成急欲取得其已於98年6月4日（起訴書
    誤載為98年6月5日）死亡之母親何胡賢珠之死亡證明書，以
    辦理何胡賢珠後事，透過位臺北市○○○路○段198號1樓「
    大衛壽具行」經營者王瑞芝引介，在上址「大衛壽具行」辦
    公室內（起訴書誤載在臺北市內湖區○○○路○段136巷4號
    「茂仁診所」），與何福成（另經原審法院於99年3月11日
    以99年度審簡字第252號刑事簡易判決判處拘役50日，如易
    科罰金，以新臺幣1000元折算1日，緩刑2年確定）基於業務
    登載不實文書之犯意聯絡，未經會同何胡賢珠家屬相驗何胡
    賢珠之屍體，即按照何福成口述內容及其所提供何胡賢珠之
    臺北縣立醫院診斷證明書病歷資料、私立健安護理之家住民
    照護資料、三軍總醫院出院病歷摘要等，直接開立何胡賢珠
    於98年6月4日22時25分，因陳舊性中風（長期臥床）引發尿
    毒症而死亡之死亡證明書，並在該死亡證明書上記載「會同
    家屬相驗無誤，如有不實自負刑責」等不實事項，交由何福
    成在該項記載下方簽名確認後收存，足生損害於何胡賢珠其
    他家屬及醫師法相關醫師必須親自相驗死因之管理規定。
二、案經何胡賢珠之子何福功訴由臺北市政府警察局內湖分局報
    告臺灣士林地方法院檢察署檢察官偵查後起訴及移送併辦。
    理 由
壹、證據能力部分：
    本判決認定事實所引用之下列證據資料，未據當事人於原審
    審理中爭執其證據能力，爰審酌該等證據作成之情況，認為
    適當，且無其他違背法定程式而取證之情形，依刑事訴訟法
    第159條之5、第158條之4規定之反面解釋，均有證據能力。
貳、實體部分：
一、訊據被告易忍毅矢口否認有業務登載不實文書之犯行，辯稱
    ：「98年6月5日確實與助理林聞香，至台北縣立殯儀館相驗
    屍體」云云。惟查，上開犯罪事實業據被告於原審審理時坦
    承不諱，核與證人何福功、何福成、王瑞芝於警詢、偵查及
    原審審理時證述之情節(見98年度偵字第15306號偵查卷第9
    、10頁，98年度他字第2796號偵查卷第8頁，原審卷第42至
    44 頁反面；98年度他字第2796號偵查卷第11至12頁，98年
    度偵字第1530 6號卷第23、24頁，原審卷第44反面至47頁；
    98年度偵字第15306號偵查卷第24頁，原審卷第47至50頁）
    相符，復有何胡賢珠死亡證明書影本1件（見98年度偵字第
    15306 號偵查卷第8頁）、臺北縣立醫院診斷證明書病歷資
    料（見原審卷第55頁）、私立健安護理之家住民照護資料（
    見原審卷第52頁）、三軍總醫院出院病歷摘要（見原審卷第
    52頁反面至54頁）及臺北縣立殯儀館98年11月23日北縣殯服
    字第098000 2668號函附瞻視遺體登記簿影本1份（見98年度
    偵字第15306號偵查卷第28至30頁）在卷可資佐證，被告事
    後翻異前詞，無非卸責之詞，不足採信。至證人林聞香於本
    院審理時證稱：「98年6月5日我有跟易忍毅醫師去臺北縣立
    殯儀館相驗，家屬那天沒有去；醫師不用紀錄就可以進去，
    只要跟裡面的管理人員打招呼就可以進去」云云。然查，依
    臺北縣立殯儀館上述函件所附瞻視遺體登記簿影本所示，並
    無被告前往相驗之登載，其所稱「醫師不用紀錄就可以進去
    ，只要跟裡面的管理人員打招呼就可以進去」，核與事實不
    符，亦有違常理！再者，死者何胡賢珠，並非無家屬之獨居
    老人，被告斷無可能在無家屬陪同下，逕行前往殯儀館相驗
    之理！證人林聞香上開證言，無非迴護被告之詞，尚難憑採
    ，被告犯行洵堪認定，應予依法論科。至公訴人聲請查明「
    在無死者家屬陪同下，醫師可否逕行進入臺北縣立殯儀館相
    驗，且毋庸在瞻視遺體登記簿上登記」乙節，因本件事證已
    臻明確，核無必要，併此敘明。
二、核被告易忍毅所為，係犯刑法第215 條之業務登載不實罪。
    被告與何福成間就上開犯行，具有犯意聯絡及行為分擔，均
    為共同正犯。檢察官移送原審併案審理部分之被告犯罪事實
    ，與起訴之犯罪事實相同（見卷附臺灣士林地方法院檢察署
    檢察官99年度偵字第9403號併辦意旨書），自應併以審酌。
    又本件被告開立何胡賢珠死亡證明書之地點係在臺北市○○
    ○路○段198號1樓「大衛壽具行」，已據被告、證人何福成
    、王瑞芝陳明在卷，起訴書記載係在臺北市內湖區○○○路
    ○段136巷4號「茂仁診所」，顯有違誤；復被告所開立何胡
    賢珠死亡證明書上所記載何胡賢珠之死亡時間為98年6月4日
    22時25分，此觀卷附何胡賢珠死亡證明書影本1件即明，起
    訴書記載何胡賢珠於98年6月5日死亡，亦顯誤載，均應予以
    更正。查被告係14年11月17日出生，業經原審當庭核對其身
    份證件無訛，其行為時已滿80歲，爰依刑法第18條第3項之
    規定，減輕其刑。
三、原審認被告罪證明確，適用刑法第28條、第18條第3項（原
    審漏引法條）、第215條、第41條第1項前段、第74條第1項
    第1款，刑法施行法第1條之1第1項、第2項前段之規定，及
    審酌被告易忍毅年事已高，現罹癌之身體狀況（見附於原審
    卷第55頁行政院國軍退除役官兵輔導委員會台北榮民總醫院
    診斷證明書1份），前無任何犯罪紀錄，有本院被告前案紀
    錄表及臺灣士林地方法院檢察署刑案資料查註紀錄表各1 件
    在卷可稽，素行尚稱良好，又斟酌被告係應何福成之請求始
    開立本件不實之何胡賢珠死亡證明書，以助何福成順利辦理
    何胡賢珠之後事，已為證人何福成證述在卷，而所開立上開
    不實死亡證明書，並未影響何胡賢珠死亡原因之判定及遺產
    分配之正確性，亦據證人何福成、何福功陳述明確，兼衡被
    告之智識程度、生活狀況、犯罪手段、參與情節、所生危害
    及坦承之犯後態度等一切情狀，量處拘役20日，並諭知易科
    罰金之折算標準。復說明被告前未曾受有期徒刑以上刑之宣
    告，有卷附本院被告前案紀錄表及臺灣士林地方法院檢察署
    刑案資料查註紀錄表各1件可按，因一時思慮未周，為便宜
    行事，致罹刑典，於犯罪後已坦承犯行，足徵悔意，經此刑
    之宣告後，應知警惕而無再犯之虞，且審酌被告現罹患癌症
    並化療中之身體狀況，因認暫不執行其刑為當，併予以宣告
    緩刑2年，用啟自新。其認事用法均無違誤，量刑亦稱妥適
    ，公訴人上訴指摘原判決量刑過輕云云，即無理由，其上訴
    應予駁回。
四、公訴意旨另以：被告易忍毅基於行使業務登載不實文書之犯
    意，於98年6月5日在臺北市內湖區○○○路○段136巷4號「
    茂仁診所」（應係臺北市○○○路○段198號1樓「大衛壽具
    行」之誤載），將其業務上所開立不實何胡賢珠之死亡證明
    書，交付何福成而行使之，因認被告涉犯刑法第216條、第
    215條行使業務登載不實文書罪嫌。
五、按所謂行使文書，乃依文書之用法，以之充作真正文書而加
    以使用之意，故必須行為人就該文書之內容向他方有所主張
    （最高法院72年台上字第4709號判決、92年台上字第2596號
    判決意旨參照），是本件被告與何福成共犯業務登載不實罪
    即由被告負責開立不實之何胡賢珠死亡證明書後，交由何福
    成收存該死亡證明書，被告並未有要就何胡賢珠死亡證明書
    之內容向何福成有所主張之意，尚難遽認被告有對何福成行
    使不實之何胡賢珠死亡證明書犯行，而對被告以刑法第216
    條、第215條行使業務登載不實文書罪相繩，惟公訴人所指
    此部分犯罪事實與前開被告論罪科刑之犯行間有吸收犯之一
    罪關係，因此，原審就此部分犯行不另為無罪之諭知，亦無
    不合。公訴人上訴仍執陳詞主張被告應成立行使業務登載不
    實文書罪云云，自無理由，此部分之上訴，亦應予駁回。
據上論斷，應依刑事訴訟法第368條，判決如主文。
本案經檢察官吳國南到庭執行職務。
中    華    民    國  100    年     1    月     19    日
                  刑事第一庭審判長法  官   葉騰瑞
                                  法  官   彭政章
                                  法  官   莊明彰
以上正本證明與原本無異。
不得上訴。
                                  書記官   王韻雅
中    華    民    國   100    年    1     月    19    日